【裁判字號】    97,簡上,48
【裁判日期】    970711
【裁判案由】    清償借款
【裁判全文】
臺灣臺中地方法院民事判決              97年度簡上字第48號
上  訴  人  乙○○
訴訟代理人  甲○○
            戊○○
被上訴人    丙○○
訴訟代理人  丁○○
上列當事人間請求清償借款事件，上訴人對於中華民國97年7月4
日臺灣臺中地方法院豐原簡易庭96年度豐簡字第898號第一審判
決提起上訴，本院於97年7月4日言詞辯論終結，判決如下：
    主    文
上訴駁回。
第二審訴訟費用由上訴人負擔。
    事  實  及  理  由
一、被上訴人起訴主張略以：上訴人自民國88年6月起至90年6月
    間陸續向被上訴人借款並簽立字據，借款之日期及金額均詳
    如附表所示，合計借款人民幣4萬6,500元，以人民幣與新臺
    幣匯率1：4.41266計算，為新台幣20萬5,189元（小數點以
    下四捨五入），詎料，上訴人於還款期限屆至，拒不返還借
    款，經被上訴人多次口頭向被告請求返還借款，竟不獲清償
    ，嗣被上訴人再於96年2月15日以存證信函通知上訴人返還
    借款，惟上訴人仍置之不理，故依消費借貸之法律關係提起
    本訴訟請求返還借款等語。並聲明：上訴人應給付被上訴人
    新台幣20萬5,189元，及自起訴狀送達翌日起至清償日止，
    按年息百分之五計算之利息。
二、上訴人則以：上訴人之夫吳健明（原為本件之共同被告，已
    歿，嗣經被上訴人撤回此部分訴訟）向河南同鄉會集資在大
    陸鄧縣開立裕華企業股份有限公司（以下簡稱裕華公司），
    吳健明係負責人，被上訴人係股東，嗣吳健明因犯重病，回
    台醫療，因而委任被上訴人為裕華公司之職務代理人，被上
    訴人掏空裕華公司新台幣200多萬元，而上訴人所立字據係
    因裕華公司業務往返台灣與大陸間之差旅費，因為旅途路線
    不一，先由被上訴人個人墊付，再向裕華公司請領，並非上
    訴人向被上訴人個人借錢等語，資為抗辯。
三、原審判決上訴人應給付被上訴人新台幣7萬2,809元，及自96
    年9月29日起至清償日止，按年息百分之五計算之利息，而
    駁回被上訴人其餘之訴，並依職權宣告假執行。上訴人不服
    ，提起本件上訴，並聲明：(1)原判決不利於上訴人部分廢棄
    ，上述廢棄部分被上訴人在第一審之訴駁回。(2)第一、二審
    訴訟費用由被上訴人負擔。被上訴人則聲明：(1)上訴駁回。
    (2)第二審訴訟費用由上訴人負擔。至原審判決被上訴人敗訴
    部分（即附表編號一、二部分），未據被上訴人聲明不服，
    該部分已告確定。
四、本院之判斷：
  (一)被上訴人主張上訴人自88年8月9日起至90年6月4日，分四次
    向被上訴人借款並簽立字據，借款之日期及金額均詳如附表
    所示，合計借款人民幣1萬6,500元等情，業據被上訴人提出
    上訴人親筆所立之字據4紙附卷為證。上訴人對於前述字據
    為其本人所簽立，且前後收受被上訴人所交付之人民幣1萬
    6,500元，固不爭執，惟否認兩造間為借款之法律關係，並
    以前開情詞置辯。經查，如附表編號三至六所示字據4紙，
    其上係記載「借條  茲向丙○○先生先借人民幣參仟元整」
    、「借條  茲向裕華公司馬董（即被上訴人）借到人民幣參
    仟元正」、「茲收到馬董貳仟伍佰元」、「借條  民90.6.
    4.收到馬董忠良先生人民幣捌仟元正」等語，從形式上觀之
    ，係上訴人向被上訴人借款，並無法認定係屬裕華公司之差
    旅費。故依民事訴訟法第277條前段「當事人主張有利於己
    之事實者，就其事實有舉證之責任」之規定，上訴人應就其
    主張如附表編號三至六所示字據之款項係裕華公司差旅費之
    有利於己之事實，負擔舉證責任。
  (二)上訴人雖提出裕華公司八十七年第一次董事會會議紀錄及被
    上訴人之入出境紀錄為證。惟查，該董事會會議紀錄第三點
    內容固記載：因大陸處於嚴寒地帶，為審慎起見，交接日期
    順延至87年3月25日在現地舉行，出席人員往返旅用費一律
    由公司負擔（限台灣至香港路過廣州轉往河南鄧州）並憑收
    據，依實核銷，是項費用由董事長丙○○先行墊付，事後由
    公司相關營收項目無息償還等情，然該次會議日期為87年3
    月25日，而上訴人所簽立如附表編號三至六所示字據之時間
    則在88年8月9日至90年6月4日間，是該董事會會議紀錄所指
    旅費由被上訴人先行墊付一事，顯係在本件被上訴人主張借
    款時間之前，且相距時間已在一年又四個月以上，實難據以
    認定該次會議之出席人員往返旅途費用，與本件上訴人所簽
    立之字據有所關聯，自無法為有利於上訴人之認定。至被上
    訴人所提出之入出境紀錄，雖顯示如附表編號三至六所示時
    間被上訴人均為出境之狀態，惟並不能證明各該出境均係因
    裕華公司業務而出差，以及如附表編號三至六所示款項確係
    因裕華公司出差而暫支之旅費。況果係因裕華公司業務出差
    而暫支之旅費，則上訴人理應於歷次出差後檢附憑據辦理核
    銷，始合乎常理，惟上訴人卻辯稱：被上訴人沒有通知，伊
    不曉得要向誰報銷云云，顯不合常情，自非可採。另上訴人
    雖提出中國大陸南陽市廣廈建築公司之書面證言，用以證明
    被上訴人借給上訴人之款項，全是廣廈公司支付裕華建材公
    司之公款，而非被上訴人個人之款項，惟因吾國民事訴訟法
    係採言詞審理主義，而非書狀審理主義，法院作為裁判基礎
    之訴訟資料，須以當事人及訴訟關係人言詞陳述為據，不得
    以書面陳述之訴訟資料，作為裁判基礎，故該書面證言尚非
    本院所得審究。至於上訴人另抗辯：被上訴人掏空裕華公司
    新台幣200多萬元云云，係屬本件借款糾紛外之另一法律關
    係，亦與本件法律關係無涉，是上訴人此部分之抗辯，亦非
    可採。
  (三)綜上所述，如附表編號三至六所示之字據，其上係記載「借
    條  茲向丙○○先生先借人民幣參仟元整」、「借條  茲向
    裕華公司馬董借到人民幣參仟元正」、「茲收到馬董貳仟伍
    佰元」、「借條  民90.6.4.收到馬董忠良先生人民幣捌仟
    元正」等語，從形式上觀之，係上訴人向被上訴人借款，而
    上訴人復無法舉證證明如附表編號三至六所示字據之款項係
    因裕華公司出差而暫支之旅費，堪認被上訴人主張係上訴人
    向其借款乙節為可採。
  (四)按民法第474條及第478條前段規定：「稱消費借貸者，謂當
    事人一方移轉金錢或其他代替物之所有權於他方，而約定他
    方以種類、品質、數量相同之物返還之契約。當事人之一方
    對他方負金錢或其他代替物之給付義務而約定以之作為消費
    借貸之標的者，亦成立消費借貸。」、「借用人應於約定期
    限內，返還與借用物種類、品質、數量相同之物，未定返還
    期限者，借用人得隨時返還，貸與人亦得定一個月以上之相
    當期限，催告返還。」。本件既經認定上訴人係以如附表編
    號三至六所示之字據，向被上訴人借款，則被上訴人請求上
    訴人返還此部分借款，於法自屬有據，此部分借款合計為人
    民幣1萬6,500元，被上訴人主張人民幣與新臺幣匯率以1：
    4.41266計算（此為上訴人所同意之換算依據，見原審96年
    11月22日言詞辯論筆錄），即為新臺幣7萬2,809元（小數點
    以下四捨五入）。從而，被上訴人依據消費借貸關係，請求
    上訴人給付新臺幣7萬2,809元，及自起訴狀送達翌日即96年
    9月29日起至清償日止，按年息百分之五計算之利息之範圍
    內，為有理由，應予准許。又本件被上訴人勝訴部分，係就
    民事訴訟法第427條第1項適用民事簡易訴訟程序所為上訴人
    敗訴之判決，應依職權宣告假執行。是則，原審判命上訴人
    如數給付，並依職權宣告假執行，於法並無不合。上訴意旨
    指摘原判決不當，求予廢棄改判，為無理由，應予駁回其上
    訴。
四、據上論結，本件上訴為無理由，依民事訴訟法第436條之1第
    3項、第449條第1項、第78條，判決如主文。
中    華    民    國    97    年    7    月    11     日
                  民事第四庭  審判長  王  銘
                              法  官  郭佳瑛
                              法  官  陳文燦
上正本證明與原本無異。
不得上訴。
中    華    民    國    97    年    7    月    11     日
                              書記官  鄭淑英
 【附表】
┌──┬─────┬────┬───┐
│編號│借款時間  │金額（人│對象  │
│    │          │民幣）：│      │
├──┼─────┼────┼───┤
│一  │1999.6.2  │10,000元│公司  │
├──┼─────┼────┼───┤
│二  │1999.7.7  │20,000元│帶公款│
├──┼─────┼────┼───┤
│三  │1999.8.9  │3000元  │丙○○│
├──┼─────┼────┼───┤
│四  │1999.9.17 │3000元  │丙○○│
├──┼─────┼────┼───┤
│五  │2001.5.16 │2500元  │丙○○│
├──┼─────┼────┼───┤
│六  │2001.6.4  │8000元  │丙○○│
├──┼─────┼────┼───┤
│    │ 總計     │46,500元│      │
└──┴─────┴────┴───┘


司法院資訊處製作；財團法人民間司法改革基金會備份。
